臺灣高雄地方法院刑事判決　　　　　　　 96年度訴字第317號
公　訴　人　臺灣高雄地方法院檢察署檢察官
被　　　告　甲○○
指定辯護人　本院公設辯護人丁○○
上列被告因偽造有價證券等案件，經檢察官提起公訴（95年度偵
字第25528 號），本院判決如下：
    主  文
甲○○共同犯偽造有價證券罪，處有期徒刑貳年。緩刑伍年，緩
刑期內付保護管束，並應向高雄市政府提供貳佰小時之義務勞務
。偽造之本票壹紙、偽造「乙○○」之印章壹枚、動產抵押契約
書之立書人簽名欄上偽造之「乙○○」署押、印文各壹枚，均沒
收。
    犯罪事實
一、甲○○於民國94年1 月間為向丙○○所經營之天鼎當鋪借款
    ，竟與丙○○共同基於偽造有價證券、行使偽造私文書及使
    公務員登載不實之犯意聯絡，於94年1 月26日，在甲○○位
    於高雄縣仁武鄉○○○街32之8 號之工廠，未得甲○○前妻
    乙○○之授權或同意，由甲○○在面額新臺幣（下同）37萬
    元之本票發票人欄上偽造「乙○○」之簽名，並按捺自己之
    指印，填載發票日期94年1 月16日，完成發票行為後，當場
    交予丙○○供作擔保借款37萬元之用，嗣由丙○○持上開本
    票向本院聲請本票裁定，經本院以94年度票字第30981 號民
    事裁定於94年12月28日准予強制執行在案；甲○○與丙○○
    復明知車牌號碼YI-4516 號自小客貨車係乙○○所有，而未
    經乙○○授權辦理設定動產抵押登記，分別先由甲○○提供
    上開車輛之行照，由丙○○利用不知情之人偽刻「乙○○」
    之印章1 枚，丙○○並於94年1 月26日，在不詳地點，在動
    產抵押契約書上立約人甲方之欄位偽造「乙○○」簽名1 枚
    ，並蓋用上開「乙○○」之印章後，指示不知情之法務人員
    於94年2 月4 日持上開車輛之行照及動產抵押契約書向高雄
    市監理處申請辦理設定動產抵押登記，使高雄市監理處之承
    辦人員誤將該不實之動產抵押事項登載於職務上所掌之公文
    書上，均足生損害於乙○○及監理機關對於汽車登記管理之
    正確性。嗣乙○○於收受上開本票裁定後，向本院提起確認
    本票債權不存在之訴，始查知上情。
二、案經臺灣高雄地方法院高雄簡易庭函請臺灣高雄地方法院檢
    察署檢察官偵查起訴。
    理  由
一、上開犯罪事實，業據被告甲○○坦承不諱，核與證人乙○○
    於本院95年度雄簡字第157 號案件中及檢察官偵查中之證述
    相符（依刑事訴訟法第159 條之1 之規定認為有證據能力）
    ，並有本票、動產抵押契約書、高雄市監理處動產擔保交易
    登記證明書及本院95年度雄簡字第157 號民事判決書均影本
    各1 份在卷可證，被告之自白核與事實相符，本案事證明確
    ，被告上開犯行，洵堪認定。
二、按刑法業經總統於94年2 月2 日，以華總一義字第09400014
    901 號令修正公布，並自95年7 月1 日施行（下稱修正後刑
    法）。又行為後法律有變更者，適用行為時之法律。但行為
    後之法律有利於行為人者，適用最有利於行為人之法律，修
    正後刑法第2 條第1 項定有明文；而所謂「法律變更」與法
    律修正之概念有別，係指因法律修正而「刑罰」有實質之更
    異而言（如修正後新舊法法定本刑輕重變更），始有依上開
    規定為準據法而比較適用新法或舊法之問題。如新舊法處罰
    之輕重仍然相同，並無有利或不利之情形，即無適用上開規
    定為比較之餘地，自應依一般法律適用之原則，適用現行、
    有效之裁判時法論處（最高法院95年度臺上字第6909號判決
    意旨參照）。次按，新舊刑法關於刑之規定，雖同採從輕主
    義，係適用最有利於行為人之法律，既曰法律，自較刑之範
    圍為廣，比較時應就罪刑有關之共犯、未遂犯、連續犯、牽
    連犯、結合犯以及累犯加重、自首減輕、暨其他法定加減原
    因、與加減例等一切情形，綜其全部之結果，而為比較，再
    適用有利於行為人之法律處斷，最高法院24年上字第4634號
    判例著有明文。經查：
  (一)關於共同正犯部分，修正前刑法第28條規定：「二人以上共
    同實施犯罪之行為者，皆為正犯」，修正後則規定為「二人
    以上共同實行犯罪之行為者，皆為正犯」，依修法意旨乃為
    強調個人責任，及犯罪係處罰行為，而非處罰行為人之思想
    或惡性即重視客觀之犯罪行為，故有修正共同正犯之參與類
    型，確定在「實行」概念下之共同參與行為，始成立共同正
    犯，以別於舊法時代將「實施」二字涵蓋陰謀、預備、著手
    、實行之概念在內；本件被告與丙○○既係基於犯意聯絡，
    共同實行偽造有價證券等犯行，其所為無論依新舊法之定義
    ，均合於共同正犯之規定，並無有利或不利之影響，依首揭
    說明，自無適用修正後刑法第2 條第1 項之規定，而為比較
    新舊法適用之必要（最高法院95年度臺上字第5669號判決意
    旨參照）。
  (二)關於法定刑中之罰金部分，修正前刑法第33條第5 款規定「
    罰金：1 元以上。」，依80年5 月6 日修正前罰金罰鍰提高
    標準條例第3 條之規定，由司法院、行政院會銜於72年7 月
    27日發布，自72年8 月1 日施行，提高刑法所定罰金數額10
    倍，並依現行法規所定貨幣單位折算新臺幣條例第2 條之規
    定：「現行法規所定金額之貨幣單位為圓、銀元或元者，以
    新臺幣元之3 倍折算之。」，經折算為新臺幣後，則罰金刑
    之最輕刑度為新臺幣30元以上；修正後刑法第33條第5款 規
    定「罰金：新臺幣1 千元以上，以百元計算之。」，經比較
    新舊法結果，以舊法較有利於行為人。
  (三)修正後刑法第201 條第1 項之偽造有價證券罪及第214 條之
    使公務員登載不實文書罪，其法定刑中罰金之部分，分別修
    正為「新臺幣9 萬元以下罰金」、「新臺幣1 萬5 千元以下
    罰金」，與修正前依罰金罰鍰提高標準條例第1 條前段及現
    行法規所定貨幣單位折算新臺幣條例第2 條之規定，提高10
    倍並折算為新臺幣後，亦分別為「新臺幣9 萬元以下罰金」
    、「新臺幣1 萬5 千元以下罰金」，二者法定刑罰金部分之
    上限修正前後固無差異，然其最低刑度業已變更，已如前述
    ，故經比較新舊法結果，應適用行為時法即舊法較有利於被
    告（最高法院95年度臺上字第6958號判決意旨參照）。
  (四)關於牽連犯之適用，修正後刑法第55條業已刪除牽連犯之規
    定，而本案被告所犯修正前刑法第201 條第1 項之偽造有價
    證券罪、刑法第216 條、第210 之行使偽造私文書罪（未修
    正）、修正前刑法第214 條之使公務員登載不實文書罪，如
    依新法規定，即應依數罪併罰之規定分論併罰，且被告所犯
    上開二罪皆在新法施行前，經比較新舊法結果，自以舊法較
    有利於行為人，應適用行為時之法律即修正前刑法第55條後
    段之規定從一重論處（最高法院95年5 月23日95年第8 次刑
    事庭會議決議參照）。
三、核被告甲○○所為，係犯修正前刑法第201 條第1 項之偽造
    有價證券罪、刑法第216 條、第210 之行使偽造私文書罪（
    未修正）、修正前刑法第214 條之使公務員登載不實文書罪
    。其偽造署押、偽造印章分別為偽造有價證券與偽造私文書
    之階段行為；行使偽造有價證券與偽造私文書之低度行為，
    復分別為偽造有價證券與行使偽造私文書之高度行為所吸收
    ，均不另論罪。被告利用不知情之人偽刻「乙○○」之印章
    ，及向高雄市監理處申請辦理設定動產抵押登記，使該處之
    承辦人員誤將該不實之動產抵押事項登載於職務上所掌之公
    文書上，均為間接正犯；又被告上開犯行與丙○○皆有犯意
    聯絡與行為分擔，為共同正犯。被告所犯上開三罪間，有方
    法結果之牽連關係，為牽連犯，應依修正前刑法第55條後段
    之規定，從一重之偽造有價證券罪論處。另被告因與丙○○
    就冒用乙○○之名義簽發本票乙節，共犯偽造有價證券之犯
    行，已如前述，此部份即無被告以此方式施用詐術，致使丙○○陷於錯誤而誤為允諾借款之情事，故無另犯詐欺取財罪
    之餘地，附此敘明。又其所偽造之本票乃供擔保借款所用，
    且僅有偽造1 張本票，金額亦非龐大，對於金融交易秩序及
    市場交易信用之危害，堪認輕微，被告犯後完全坦承犯行並
    頗具悔意，而偽造有價證券乃有期徒刑3 年以上10年以下之
    重罪，倘處以法定本刑之最低刑度有期徒刑3 年，猶嫌過重
    ，本件可謂情輕法重，被告犯罪情狀確有可憫恕之處，爰依
    刑法第59條之規定減輕其刑。爰審酌被告乃因經商週轉不靈
    ，一時為圖借款而應地下錢莊之要求始為本件犯行，其偽造
    之本票並未廣泛流通，犯罪動機尚屬單純，對金融秩序危害
    亦屬有限，該本票債權復經本院確認不存在（見本院95年度
    雄簡字第157 號民事判決書），犯罪所生之損害，堪認輕微
    ，並斟酌被害人乙○○業已表明原諒被告（見本院96年3 月
    14日審判筆錄第8 頁），被告亦已清償借款，有卷附支票影
    本為證，犯後均坦承犯行、態度良好、深具悔意等一切情狀
    ，量處如主文所示之刑，以示懲儆。末按，被告前未曾受任
    何刑之宣告，有臺灣高等法院被告前案紀錄表、本院被告院
    內索引卡紀錄表、臺灣高雄地方法院檢察署刑案資料查註紀
    錄表附卷可稽，其因一時失慮，致罹刑典，經此偵審程序之
    教訓，當能知所警惕，信無再犯之虞，本院認所宣告之刑，
    以暫不執行為適當，併予宣告緩刑5 年，緩刑期內並依刑法
    第93條第1 項第2 款之規定，諭知交付保護管束，並命被告
    應向其戶籍所在地之地方自治團體即高雄市政府，提供200
    小時之義務勞務，以啟自新，並觀後效；又本件犯罪在新法
    施行前，新法施行後為緩刑之宣告者，依最高法院95年5 月
    23日95年第8 次刑事庭會議決議，逕依新法之規定予以宣告
    緩刑即可，毋庸為新舊法之比較，併予敘明。又被告偽造之
    本票正本1 紙、「乙○○」之印章1 枚，雖均未據扣案，惟
    不能證明業已滅失，其既係偽造，則不問屬於犯人與否，爰
    分別依刑法第205 條、第219 條之規定，予以宣告沒收之；
    另被告偽造之動產抵押契約書雖為供被告行使偽造私文書犯
    行所用之物，然該私文書已提出向高雄市監理處行使，非屬
    於被告所有之物，但其上立約人欄所偽造之「乙○○」署押
    、印文各1 枚，仍應依刑法第219 條規定，不問屬於被告與
    否，沒收之。
四、至丙○○所涉上開犯行，爰函請臺灣高雄地方法院檢察署檢
    察官另行追訴偵辦。
據上論斷，應依刑事訴訟法第299 條第1 項前段，刑法第2 條第
1 項前段、修正前刑法第201 條第1 項、刑法第216 條、第210
條、修正前刑法第214 條、第55條後段、刑法第59條、第74條第
1 項第1 款、第2 項第5 款、第93條第1 項第2 款、第205 條、
第219 條，罰金罰鍰提高標準條例第1 條前段，判決如主文。
中　　華　　民　　國　　96　　年　　3 　　月　　28　　日
                  刑事第十一庭  審判長法　官  何秀燕
                                      法  官  林揚奇
                                      法　官  戰諭威
以上正本證明與原本無異。
如不服本判決，應於判決送達後10日內，向本院提出上訴狀。
                                      書記官  董明惠
中　　華　　民　　國　　96　　年　　3 　　月　　28　　日
附錄本判決論罪之法條：
中華民國刑法第201條：
意圖供行使之用，而偽造、變造公債票、公司股票或其他有價證
券者，處3 年以上10年以下有期徒刑，得併科3 千元以下罰金。
行使偽造、變造之公債票、公司股票或其他有價證券，或意圖供
行使之用，而收集或交付於人者，處1 年以上7 年以下有期徒刑
，得併科3 千元以下罰金。
中華民國刑法第210條：
偽造、變造私文書，足以生損害於公眾或他人者，處5 年以下有
期徒刑。
中華民國刑法第216條：
行使第210 條至第215 條之文書者，依偽造、變造文書或登載不
實事項或使登載不實事項之規定處斷。
中華民國刑法第214條：
明知為不實之事項，而使公務員登載於職務上所掌之公文書，足
以生損害於公眾或他人者，處3 年以下有期徒刑、拘役或5 百元
以下罰金。
